【裁判字號】    97,消債更,514
【裁判日期】    971105
【裁判案由】    更生事件
【裁判全文】
臺灣臺南地方法院民事裁定           97年度消債更字第514號
聲  請  人
即 債 務人  甲○○
上列當事人因消費者債務清理事件聲請更生，本院裁定如下：
    主  文
聲請駁回。
聲請費用由聲請人負擔。
    理  由
一、按債務人與金融機構協商成立者，不得聲請更生或清算，但
    因不可歸責於己之事由，致履行顯有重大困難者，不在此限
    ；本條例施行前，債務人依金融主管機關協調成立之中華民
    國銀行公會會員辦理消費金融案件無擔保債務協商機制與金
    融機構成立之協商，準用前項之規定，消費者債務清理條例
    （下稱本條例）第151條第5項、第6項分別定有明文。又聲
    請更生或清算不合程式或不備其他要件者，法院應以裁定駁
    回之，但其情形可以補正者，法院應定期間先命補正，復為
    本條例第8條所明定。
二、聲請意旨略以：聲請人即債務人甲○○現任職南茂科技股份
    有限公司（下稱南茂科技公司）員工，每月薪資約新臺幣（
    下同）37,000元，除此薪資收入外，尚有南茂科技公司股票
    2,200股、汽車1輛及坐落於臺南市○區○○○段3978、3981
    地號土地2筆，以及門牌號碼臺南市東區○○○○街10巷6號
    6樓房屋1棟，然累計債務總金額已達4,674,000元（其中無
    擔保債務總額為2,579,763元），前曾依照中華民國銀行公
    會會員辦理消費金融案件無擔保債務協商機制，與安泰商業
    銀行股份有限公司（下稱安泰銀行）等9間金融機構成立協
    商，每月應還款金額為30,378元，協商當時因安泰銀行表示
    無法提供更優惠之方案，若聲請人不接受，將依法催討，聲
    請人迫於無奈，勉強接受協議。聲請人自民國96年4月份起
    ，因收支不平衡導致無法還款而毀諾，因聲請人之配偶亦因
    債務問題與中國信託商業銀行達成協商每月須還款22,000元
    ，聲請人每月須支出17,000元之房貸，尚須支付父母親及小
    孩之扶養費，已無法維持基本生活，遂導致聲請人於96年3
    月毀諾，有不可歸責於己致履行顯有重大困難之事由，符合
    本條例第3條、第151條第5項但書之規定，爰依上開規定，
    提出財產及收入狀況說明書、債權人清冊、債務人清冊，聲
    請更生等語。
三、經查：
    （一）聲請人於本件更生聲請前，已於95年5月間，依金融
          主管機關協調成立之中華民國銀行公會會員辦理消費
          金融案件無擔保債務協商機制，與安泰銀行等9間金
          融機構成立協商，自95年6月起，分100期，利率百分
          之4，每月30,378元分期償還等情，有聲請人提出之
          協議書及無擔保還款計劃書附卷可憑，應可認為真實
          。
    （二）聲請人主張自96年4月份起，因收支不平衡導致無法
          還款毀諾，聲請人每月薪資37,000元，聲請人之配偶
          亦因債務問題與中國信託商業銀行達成協商每月須還
          款22,000元，扣除每月須負擔17,000元左右之房貸及
          30,378元之協商款，每月尚須支付父母之扶養費用6,
          000元及小孩教育費每年約8萬元，已無法維持基本生
          活云云，惟查：
          1.按聲請人於向本院聲請更生前，既已與無擔保最大
            債權銀行成立協商，該債務清償方案即係經當事人
            於本條例施行前行使選擇權所合意成立之債權契約
            ，聲請人自應受該成立之契約所拘束，如認該協商
            成立之清償方案其後有不適當履行之情形，仍應誠
            實面對債務，再循本條例所定之協商機制，誠意向
            債權人協商謀求更合理之清償方案，而非輕率毀諾
            ，逕為聲請更生清理程序。因此，債務清償方案成
            立後，本應由聲請人按其條件履行，而需於其後發
            生情事變更，在清償期間收入或收益不如預期，致
            該方案履行困難甚或履行不能，因不可歸責於己，
            始能聲請更生或清算。
          2.聲請人雖主張自96年4月份起，因收支不平衡導致
            無法還款而毀諾，惟查聲請人95年度之所得為865,
            939元（平均每月收入約72,162元，小數點以下四
            捨五入計算）、96年度之所得為875,026元（平均
            每月收入約72,919元，小數點以下四捨五入計算）
            ，此有聲請人所提出之財政部臺灣省南區國稅局95
            年度及96年度綜合所得稅各類所得資料清單附卷可
            參。而聲請人雖陳稱每月薪資僅37,000元，然聲請
            人之收入計算應包含其工作獎金、年終獎金及利息
            所得，故聲請人向本院聲請前每月收入應以72,000
            元計算始為合理。又聲請人自87年5月22日起即任
            職於南茂科技公司迄今，此有聲請人勞工保險投保
            資料查詢單在卷可憑，則聲請人於95年5月間協商
            後迄毀諾時，其收入狀況並無明顯之變動，故尚難
            認為有不可歸責於聲請人之事由致履行困難或履行
            不能。又聲請人雖另陳稱每月原本尚有13,000元之
            利息收入（退伍金優惠存款利息），惟自96年6月
            間以退伍金優惠存款向臺灣銀行潮州分行借款約78
            萬元，至目前為止只剩每月約1千多元之利息收入
            等情，然查聲請人所主張之上開事實係發生於毀諾
            後，自難執該事後發生之事實，而認定聲請人有不
            可歸責於己之事由致履行困難或履行不能。另經本
            院於97年7月3日命聲請人提出退伍優存金向臺灣銀
            行質借資料證明，聲請人於97年7月14日補正狀中
            並未提出相關證明，卻陳稱95年5月間聲請人之父
            親為償債將優存金向臺灣銀行質借約79萬元等語。
            另詳觀聲請人95年度及96年度之利息所得，並未有
            明顯減少（聲請人95年度利息所得為162, 564元，
            96年度利息所得為158,652元），故本院認定聲請
            人所稱利息所得於96年度間有明顯之減少與事實不
            符，不足採信。又聲請人雖稱其配偶亦因債務問題
            與中國信託商業銀行達成協商每月須還款22,000元
            ，但聲請人既自陳其配偶於百貨公司上班，每月薪
            資約30,000元，其配偶既有固定之收入，且聲請人
            之配偶於協商時應可考量其收入與支出狀況始接受
            該協商條件，則聲請人之配偶就上開協商款之支出
            ，並非聲請人及其配偶所無法預期，亦難認係不可
            歸責於聲請人之事由致履行困難或履行不能。
          3.再者，本件聲請人雖主張每月應償還房屋貸款17,0
            00元一節，然聲請人所積欠之房屋貸款，係以其所
            有坐落於臺南市○區○○○段3978、3981地號土地
            2筆，以及門牌號碼臺南市東區○○○○街10巷6號
            6樓房屋1棟，於83年8月5日向債權人臺灣土地銀行
            借款，並設定3,110,000元最高限額抵押權等情，
            此有聲請人提出之土地及建物登記謄本為憑，雖系
            爭不動產未經鑑價，但由一般銀行或壽險公司辦理
            抵押借款，均對抵押物價值經相當之徵信，並借予
            較抵押物價值為低之金額等常情推論，復參酌近年
            來不動產景氣持平、房地產價格持平等因素，上開
            不動產之市價應不會低於向臺灣土地銀行借款時之
            價額，另聲請人房貸現存實際債權數額為1,299,00
            0元，此有聲請人提出之債權人清冊及財團法人金
            融聯合徵信中心當事人查詢個人資料（信用報告）
            回覆書附卷可證，又聲請人於債權人清冊上亦載明
            擔保標的物之價值約270萬元，則聲請人若能妥適
            處分上開不動產，非不可清償上開抵押之債務，且
            應尚有餘額足供清償部分無擔保債務。聲請人不思
            將上開不動產處分變現，竟仍按月支付貸款以圖保
            留資產，則其縱因此而導致無力清償協商金額，亦
            係聲請人自身考量所致，尚非不可歸責於聲請人之
            事由。是以，本院認聲請人主張之房貸支出並非必
            要之生活費用，此部分之支出自應予以剔除。
          4.按聲請人與金融機構之債權人成立協商後，即應本
            於債權契約，依誠實及信用之原則勉力履行之，故
            聲請人在履行債務期間，須經歷經濟困苦之過程，
            其生活程度當然必須相當限制，除應積極開源努力
            勤奮工作以增加收入償還債務外，尚須節流儉樸其
            生活需求而適當控制其生活費用支出，以達成勉力
            履行債務。本院參酌內政部所公告97年度臺灣省低
            收入戶最低生活費用每人每月為9,829元，係按照
            政府最近1年平均每人消費支出（包括食品費、衣
            著鞋襪費、房租水電費、家居管理費、醫療保健費
            、交通通訊費、娛樂教育費及雜項支出）百分之60
            訂定，故認聲請人每月必要生活費用（包含食、衣
            、住、行、強制性保險等）依此標準以每月9,829
            元計算，始屬合理。而聲請人育有1名長子吳宥陞
            （81年5月30日出生）及吳貞瑩（83年1月3日出生
            ），此有聲請人提出之戶籍謄本在卷可考，其子女
            生活費用以最低生活費用每人每月為9,829元計算
            ，由聲請人與其配偶各負一半之扶養義務，則聲請
            人每月應負擔扶養子女之費用支出應為9,829元。
            又聲請人主張每月尚須支出父母親扶養費用6,000
            元，以聲請人每月72,000元之收入計算，縱扣除聲
            請人本身及子女之生活費用19,658元及父母之扶養
            費6,000元，則聲請人尚餘46,342元足供清償其每
            月30,378元之協商款。從而，足見聲請人陳稱有不
            能清償債務或有不能清償債務之虞，顯與事實不符
            ，而不足採。
四、綜上所述，若聲請人能妥適處分上開不動產，所得價款不僅
    可用以清償上開抵押借款之債務，且應尚有部分餘額可供清
    償協商款，另以聲請人每月72,000元之收入，縱扣除聲請人
    本身及子女之生活費用19,658元及父母之扶養費6,000元，
    則聲請人每月尚餘46,342元，應足供清償其每月30,378元之
    協商款。再者，聲請人與其金融機構之債權人協商成立之清
    償方案後，即應由聲請人勉力履行，必以其後發生情事變更
    ，在清償期間收入或收益不如預期或驟然減少，致該方案履
    行有重大困難，且因不可歸責於己，始能聲請更生或清算，
    以避免聲請人任意毀諾，濫用更生或清算之債務清理程序。
    本件聲請人並無法提出相關文件證明於與債權人安泰銀行等
    9間金融機構協商當時，與本件更生聲請時其收入有何明顯
    不同，且聲請人於87年5月22日起迄今均任職於南茂科技公
    司，故聲請人家庭收入及基本生活、教育等費用等支出狀況
    ，經核並無重大變更，依聲請人目前之資力，難謂聲請人於
    金融機構之債權人銀行協商後，有何不可歸責於聲請人致其
    履行顯有重大困難之事由存在。從而，聲請人聲請本件更生
    ，即違背本條例第151條第5項、第6項之規定，且上開欠缺
    又屬無從補正，依前述說明，自應駁回其聲請，爰裁定如主
    文。
五、本件更生之聲請不符合本條例第151條第1項及第8條之規定
    應予駁回，則保全處分之聲請亦失所附麗，自無續為保全處
    分之必要，而本院於97年9月4日延長保全處分之裁定，業於
    97 年10月10日屆滿而失其效力，均併予敘明。
中    華    民    國    97    年    11    月    5     日
              民事第三庭    法  官  陳志成
上為正本係照原本作成。
如不服本裁定，應於裁定送達後10日內，以書狀向本院提出抗告
，並繳納抗告費新臺幣1千元。
中    華    民    國    97    年    11    月    5     日
                            書記官  黃敏純


司法院資訊處製作；財團法人民間司法改革基金會備份。
